【裁判字號】    94,重上,292
【裁判日期】    950103
【裁判案由】    清償債務
【裁判全文】
臺灣高等法院民事判決                 94年度重上字第292號
上  訴  人  乙○○
訴訟代理人  賴玉梅律師
            周福珊律師
            李冠宜律師
被 上訴 人  甲○○
訴訟代理人  李宗益律師
上列當事人間請求清償債務事件，上訴人對於中華民國94年 4月
12日臺灣板橋地方法院93年度重訴字第 266號第一審判決提起上
訴，經本院於94年12月20日言詞辯論終結，判決如下：
    主      文
上訴駁回。
追加之訴及其假執行之聲請均駁回。
第二審及追加之訴訴訟費用均由上訴人負擔。
    事實及理由
一、本件上訴人在原審起訴，原係本於消費借貸之法律關係及票
    據法第22條第 4項之規定，請求被上訴人與原審被告周明欽
    給付新臺幣（下同） 705萬元及法定遲延利息（見原審卷27
    頁），乃原審判命周明欽給付 705萬元本息（就超過 352萬
    5,000元本息部分，為訴外裁判）； 而駁回上訴人其餘之訴
    （即請求被上訴人給付352萬5,000元本息部分）。上訴人提
    起上訴後，嗣於本院追加保證契約為訴訟標的，且擴張請求
    被上訴人給付 705萬元及法定遲延利息，並與原審共同被告
    周明欽負不真正連帶清償責任。經核上訴人所追加之保證契
    約法律關係，與原訴所主張之借貸契約及票據利益償還請求
    權，俱係以系爭支票為其依據，其主要爭點具有共同性，各
    請求利益之主張在社會生活上可認為同一或關連，且就原請
    求之訴訟及證據資料，於審理繼續進行在相當程度範圍內具
    有一體性，得期待為紛爭之統一解決，自應認為與原訴請求
    之基礎事實同一，而有民事訴訟法第 255條第1項第2款規定
    之情形；又上開訴之聲明之擴張，亦合於同條項第 3款之情
    形，依民事訴訟法第446條第1項但書之規定，俱為法之所許
    ，合先敘明。
二、上訴人聲明求為判決：(一)原判決不利於上訴人部分廢棄。(二)
    被上訴人應再給付上訴人 705萬元及自民國（下同）88年10
    月21日起至清償日止，按年息5%計算之利息。(三)上開給付，
    於被上訴人及原審共同被告周明欽一人為給付時，另一人於
    其所為給付範圍內，免給付義務。(四)願供擔保請准宣告假執
    行。
    被上訴人聲明求為判決：(一)上訴駁回。(二)如受不利判決，願
    預供擔保請准宣告免為假執行。
三、上訴人起訴主張：原審共同被告周明欽於84、85年間，以承
    作上訴人娘家房屋整修工程，需資金周轉為由，陸續持被上
    訴人授權簽發、由周明欽背書之系爭支票，向上訴人借款，
    迄85年9月30日止，尚欠借款705萬元未還，被上訴人既同意
    周明欽使用其支票，且與周明欽共同經營鐵工廠，對於周明
    欽可能持用系爭支票週轉作為經營鐵工廠生意使用等情，即
    難諉為不知，故就系爭消費借貸應負表見代理人之責任，而
    與周明欽共負返還借款責任；至少亦有對於周明欽使用其支
    票所負債務，概括為保證之意思；又周明欽向上訴人所借用
    之現金，均用以兌付其以被上訴人名義所簽發之支票票款，
    被上訴人並未支付分文用以清償票款，雖上訴人對被上訴人
    之票據追索權已罹時效，惟被上訴人既因此獲有票據債務消
    滅之利益，依票據法第22條第 4項之規定，亦應將該利益返
    還予上訴人等情，爰依消費借貸或保證之法律關係、或依票
    據法第22條第4項之規定，求為命被上訴人給付705萬元及自
    88年10月21日起至清償日止，按年息5%計算之利息，並與周
    明欽負不真正連帶清償責任之判決（上訴人另請求原審共同
    被告周明欽給付部分，業經原審判決上訴人勝訴確定）。
    被上訴人則以：伊姐夫即原審共同被告周明欽因生意需要，
    向伊借用支票帳戶，伊乃向新莊市農會丹鳳分部申請開立00
    000000000000號支票存款帳戶（下稱系爭支票帳戶）後，交
    予周明欽使用，伊並未概括授權周明欽持系爭支票帳戶之支
    票對外借款，未曾收受上訴人交付之借款，亦無就周明欽之
    債務概括為保證之意思，充其量僅負發票人之票據責任；又
    上訴人交付予周明欽之金錢，並未存入系爭支票帳戶，伊未
    因同意周明欽使用其支票，而獲得任何實質上之利益，上訴
    人請求伊返還所受利益，亦無理由等語，資為抗辯。
四、經查上訴人主張原審共同被告周明欽自84、85年間起，陸續
    持被上訴人授權簽發、由周明欽背書之系爭支票，向上訴人
    借款，迄至85年9月30日止，尚欠借款705萬元未償之事實，
    業據其提出支票47紙為證（見原審卷10至17頁），且為被上
    訴人所不爭執，固堪信為真實。
五、雖上訴人另主張被上訴人係與周明欽共同借款、或係對於周
    明欽使用系爭支票所負債務概括保證云云，但既為被上訴人
    所否認。復查：
    (一)兩造原本互不相識，系爭款項係由周明欽一人出面向上訴
      人所借貸，業經上訴人自認屬實（見原審卷44頁及本院卷
      33頁），足見上訴人係與周明欽成立消費借貸契約。雖周
      明欽借款時，係交付被上訴人授權周明欽簽發、並由周明
      欽背書之系爭支票，以為借貸之憑證及擔保。惟查，被上
      訴人名義之系爭支票帳戶，乃由周明欽於83年間帶同被上
      訴人前往新莊市農會申請開戶，被上訴人開立帳戶後，即
      將該帳戶之存摺、印章及領得支票，全數借與周明欽使用
      ，此業據周明欽在臺灣士林地方法院86年度偵字第7209號
      詐欺案件偵查中供述明確（見本院卷42之4、42之6頁），
      核與被上訴人所述情節相符（見本院卷34頁）。被上訴人
      雖授權周明欽簽發系爭支票，惟支票既屬無因證券，則被
      上訴人就其授權簽發支票乙事，所應負擔者僅止於支票發
      票人之責任。至周明欽持用系爭支票，與上訴人另成立票
      據以外之消費借貸法律關係，則與被上訴人無涉，被上訴
      人縱有授權簽發支票之事實，亦僅為同意負擔票據責任之
      表示，尚不足認係與上訴人成立消費借貸法律關係之表見
      事實。至周明欽貸得款項後，是否將之存入被上訴人授權
      使用之系爭支票帳戶？又是否作為與被上訴人合夥經營鐵
      工廠週轉之用？則俱屬周明欽取得借款後之處分行為，尚
      與借貸契約當事人之認定無涉。是上訴人主張被上訴人就
      系爭消費借貸契約之成立，應負表見代理之授權人責任，
      並應與周明欽共同返還借款云云，即屬無據。
    (二)按民法所稱保證契約之保證人，於主債務人不履行債務時
      ，由其代負履行之責，此與票據法所稱支票之發票人，應
      照支票文義擔保支票支付之情形不同。故簽發支票者，應
      依票據法之規定負發票人之責任，執票人不得僅憑支票之
      簽發，而主張發票人應負民法上之保證責任。查被上訴人
      授權簽發之系爭支票，固經周明欽交付予上訴人，以為周
      明欽對上訴人所負借款債務之擔保，然被上訴人僅因而負
      有擔保票款支付之票據責任，尚不得遽認被上訴人於支票
      發票人責任之外，更就系爭借款負有民法上之保證責任。
      茲上訴人不能證明兩造間就系爭借款存在保證契約之合意
      ，僅憑被上訴人同意簽交支票乙事，遽指被上訴人應就系
      爭借款債務負保證責任云云，亦非有據。
六、末按票據上之債權，雖依本法因時效或手續之欠缺而消滅，
    執票人對於發票人或承兌人，於其所受利益之限度，得請求
    償還，票據法第22條第 4項固定有明文。惟所謂利益，係指
    發票人或承兌人於原因關係或資金關係上所受之利益（代價
    ）而言，僅因其應行支出之票款得免支出，尚難謂為受利益
    。又發票人或承兌人是否因而受利益？所受利益為若干？應
    由行使利益償還請求權之執票人負舉證責任（最高法院88年
    度台上字第3181、80年度台上字第2883號及58非度台上字第
    3713號判決參照）。經查，被上訴人僅係單純將系爭支票及
    帳戶借予周明欽使用，並未取得利益或代價，此業經周明欽
    在臺灣士林地方法院86年度偵字第7209號詐欺案件偵查中供
    述明確（見本院卷73頁），則就被上訴人交付系爭支票予周
    明欽之原因關係（即借用支票之法律關係）而言，被上訴人
    自未受有任何利益，不得僅因其應支付之票款因時效消滅而
    免於支付，即認其受有利益。又上訴人主張周明欽將系爭借
    款存入系爭支票帳戶，用以兌付以被上訴人名義所簽發之支
    票票款乙節，縱然屬實，亦非屬被上訴人依其簽發票據之原
    因關係或資金關係所受之利益。是上訴人依票據法第22條第
    4 項之規定，請求被上訴人償還相當於票款之利益，亦屬無
    據。
七、綜上所述，上訴人在原審本於消費借貸之法律關係及票據法
    第22條第 4條之規定，及在本院追加保證之法律關係，請求
    被上訴人給付 705萬元及自88年10月21日起至清償日止，按
    年息5%計算之利息，並與原審共同被告周明欽負不真正連帶
    清償責任，均屬不應准許。從而原審所為上訴人敗訴之判決
    ，並無不合。上訴論旨指摘原判決不當，求予廢棄改判，為
    無理由，應予駁回。又上訴人追加之訴既無理由，而應駁回
    ，其就此部分所為假執行之聲請即失所附麗，應併予駁回。
八、至兩造其餘之攻擊或防禦方法及未經援用之證據，經本院斟
    酌後，認為均不足以影響本判決之結果，自無逐一詳予論駁
    之必要，併此敘明。
九、據上論結，本件上訴及追加之訴均為無理由，依民事訴訟法
    第449條第1項、第78條，判決如主文。
中    華    民    國    95    年    1     月    3     日
                  民事第六庭  審判長法  官  楊豐卿
                                    法  官  彭昭芬
                                    法  官  梁玉芬
正本係照原本作成。
上訴人如不服本判決，應於收受送達後20日內向本院提出上訴書
狀，其未表明上訴理由者，應於提出上訴後20日內向本院補提理
由書狀（均須按他造當事人之人數附繕本）上訴時應提出委任律
師或具有律師資格之人之委任狀；委任有律師資格者，另應附具
律師資格證書及釋明委任人與受任人有民事訴訟法第466條之一
第一項但書或第二項（詳附註）所定關係之釋明文書影本。
中    華    民    國    95    年    1     月    6     日
                                    書記官  常淑慧
附註：
民事訴訟法第四百六十六條之一（第一項、第二項）：
對於第二審判決上訴，上訴人應委任律師為訴訟代理人。但上訴
人或其他法定代理人具有律師資格者，不在此限。
上訴人之配偶、三親等內之血親、二親等內之姻親，或上訴人為
法人、中央或地方機關時，其所屬專任人員具有律師資格並經法
院認為適當者，亦得為第三審訴訟代理人。


司法院資訊處製作；財團法人民間司法改革基金會備份。
